臺灣高等法院刑事裁定
110年度毒抗字第156號
抗  告  人  蔣志忠


上列抗告人即被告因違反毒品危害防制條例案件，不服臺灣基隆
地方法院109年度毒聲字第114號，中華民國109年12月31日裁定
（聲請案號：臺灣基隆地方檢察署109年度聲觀字第117號、109
年度毒偵字第1112號、109年度偵字第3619號），提起抗告，本
院裁定如下：
    主  文
抗告駁回。           
    理  由
一、原裁定意旨略以：抗告人即被告蔣志忠（下稱被告）於民國
    109年6月19日晚間9時許，在新北市○○區○○路0巷0號住處，
    以將甲基安非他命置入玻璃球吸食器内加熱燒烤，吸食所產
    生煙霧之方式，施用第二級毒品甲基安非他命1次。業據被
    告於偵訊自白，且被告尿液送驗結果，呈甲基安非他命、安
    非他命陽性反應，有台灣檢驗科技股份有限公司濫用藥物實
    驗室-台北所出具之濫用藥物檢驗報告在卷可憑(偵字第3619
    號卷第111頁)，另有吸食器1組、甲基安非他命30包等扣案
    可佐，足見被告之任意性自白與事實相符，被告施用第二級
    毒品之犯行，堪以認定。再被告蔣志忠前因施用毒品案件，
    雖經臺灣基隆地方法院(下稱基隆地院)以99年度毒聲字第11
    6號裁定令入勒戒處所施以強制戒治，因認無繼續施用毒品
    之傾向，於99年9月27日執行完畢釋放，並由臺灣基隆地方
    檢察署檢察官以99年度毒偵緝字第57號、毒偵字第1467、15
    17號為不起訴處分確定，其於該日釋放後，迄今未曾再執行
    觀察、勒戒或強制戒治處分，有本院被告前案紀錄表1份附
    卷可稽，同足認被告係經強制戒治執行完畢釋放後3年後，
    始再為本件施用第二級毒品犯行。從而，檢察官聲請就本案
    被告施用第二級毒品之犯行，予以觀察勒戒之程序，核無不
    合，應予准許等語。
二、抗告意旨略以：
  ㈠被告依法聲請附戒癮治療之緩起訴處分，97年4月30日修正公
    布犯毒品危害防制條例第10條之被告，不論初犯、5年後再
    犯或5年內再犯，均得依刑事訴訟法第253條之1第1項、毒品
    危害防制條例第24條規定，由檢察官為附命完成戒癮治療之
    緩起訴處分。
　㈡被告於偵查期間對其犯罪事實均坦承不諱，表示悔悟之意，
    且態度良好；被告係家中獨子，需撫養雙親，家中開銷皆仰
    靠其自營餐車收入，又其雙親皆領有重度殘障手冊，生活無
    法自理極度依賴被告。綜上所陳懇請鑒核上情，坦承犯行、
    態度良好、犯罪情節非屬重大，給予被告緩起訴之機會等語
    云云。
三、被告行為後，毒品危害防制條例於109年1月15日修正公布、
    同年7月15日施行，將施用毒品之再犯期間由「5年」改為「
    3年」，並就修正施行後仍於偵查中之案件，規定由檢察官
    逕依修正後規定處理，此觀同條例第20條第3項、第23條第2
    項、第35條之1第1款規定亦明。又本次修正之毒品危害防制
    條例第20條第3項及第23條第2項，雖僅將原條文之再犯期間
    由「5年」改為「3年」，惟鑑於將施用毒品者監禁於監獄內
    ，僅能短期間防止其接觸毒品，因慣用毒品產生之「心癮」
    根本無法根除，並慮及毒品條例施行多年累積之戒毒經驗及
    實效，暨逐步擴充之醫療、戒癮機構、專業人力、社區支援
    系統等資源，尤以同條例第24條修正，擴大檢察官對施用毒
    品者附條件緩起訴處分之範圍，使其能視個案具體情形給予
    適當多元社區處遇。本次修正後對於施用毒品者之思維，自
    應與時俱進，擺脫以往側重於「犯人」身分之處罰，著重其
    為「病患」之特質，並以「治療」疾病為出發點，重新評價
    前揭所謂「3年後再犯」之意義。而毒品戒除不易，須經長
    期且持續之治療，施用毒品者既被視為「病患性犯人」，最
    佳處遇方式即為治療。對於施用毒品者之治療方式，有機構
    外之處遇（如自行赴醫院戒癮、附命完成戒癮治療緩起訴處
    分等），或機構內之觀察、勒戒或強制戒治；至對施用毒品
    者科以刑罰，無非在運用刑罰之一般預防功能以嚇阻毒品之
    施用。監獄為執行場所而非戒癮專責機構，針對施用毒品者
    及其再犯之特性，法務部於106年12月5日頒訂之「科學實證
    之毒品犯處遇模式計畫」，目的即是積極引進地區醫療體系
    之協助，提供毒癮戒治，落實社區追蹤輔導及治療之銜接，
    俾修復創傷、預防再犯。惟刑罰因涉及人身自由之基本權，
    故於施用毒品初犯時皆以傳統之機構外或機構內處遇方式治
    療，如再施用毒品時，始科以刑事責任。而當刑罰處遇仍不
    能有效幫助施用毒品者改善惡習時，即表示無法以此方式發
    揮治療效果，若繼續施以刑罰只具懲罰功能，不僅無法戒除
    毒癮，更漸趨與社區隔離，有礙其復歸社會。基於憲法應保
    障人民之生存權，及根據每個國民生存照顧需要提供基本給
    付之理念，為協助施用毒品者戒除毒癮復歸社會，對於經監
    獄監禁處遇後仍再犯之施用毒品者，更應恢復以機構內、外
    之治療協助其戒除毒癮。此即本次修正毒品危害防制條例第
    20條第3項關於施用毒品者所謂「3年後再犯」係何所指之立
    法真諦。除檢察官優先適用第24條命附條件緩起訴處分處遇
    （不論幾犯，亦無年限）外，對於施用毒品初犯者，應適用
    第20條第1項、第2項為機構內之觀察、勒戒或強制戒治；若
    於上開機構內處遇執行完畢釋放後，於「3年內再犯」者，
    依第23條第2項規定，應依法追訴；倘於「3年後再犯」自應
    再回歸到傳統醫療體系機構內重為觀察、勒戒或強制戒治之
    治療。是對於戒除毒癮不易者，唯有以機構內、外處遇及刑
    事制裁等方式交替運用，以期能控制或改善其至完全戒除毒
    癮。故本次修正後所謂「3年後（內）再犯」，自應跳脫以
    往窠臼，以「3年」為期，建立「定期治療」之模式。其規
    定中所謂「3年後再犯」，只要本次再犯（不論修正施行前
    、後）距最近一次觀察、勒戒或強制戒治執行完畢釋放已逾
    3年者，即該當之，不因其間有無犯施用毒品之罪經起訴、
    判刑或執行而受影響(最高法院大法庭109年度台上大字第38
    26號裁定參照）。
四、經查：
  ㈠被告以將甲基安非他命置入玻璃球燒烤，吸食所產生煙霧之
    方式，施用第二級毒品甲基安非他命1次之事實，業據被告
    於偵訊時坦承不諱（偵字第3619號卷第17頁），且經警徵得
    被告同意後，於109年6月21日上午2時30分許採集其尿液，
    送請台灣檢驗科技股份有限公司以氣相層析質譜儀確認檢驗
    ，結果呈安非他命、甲基安非他命、Ketamine陽性反應等情
    ，有新北市政府警察局受採集尿液檢體人姓名及檢體編號對
    照表、新北市政府警察局金山分局萬里分駐所勘察採證同意
    書及台灣檢驗科技股份有限公司109年7月9日所出具濫用藥
    物檢驗報告在卷可憑（偵字第3619號卷第111頁），足認被
    告前開任意性自白核與事實相符，應堪採信。
  ㈡被告前因施用毒品案件，雖經基隆地院以99年度毒聲字第658
    號裁定令入勒戒處所施以強制戒治，因認無繼續施用毒品之
    傾向，於99年9月27日執行完畢釋放，被告雖多次再犯施用
    毒品罪，惟均經法院依法判處罪刑後執行，迄今未曾再執行
    觀察、勒戒或強制戒治處分，有本院被告前案紀錄表1份附
    卷可稽（原審卷第7至18頁）。本案被告於前揭時間、地點
    ，以前揭方式，分別為本施用第二級毒品甲基安非他命1次
    之犯行，距其最近一次因施用毒品經觀察、勒戒執行完畢日
    （即99年9月27日）既已逾3年，則依前揭規定，即應再令觀
    察、勒戒，且不因其間是否另犯施用毒品案件經起訴、判刑
    或執行而有不同，故而本件檢察官斟酌個案具體情節，依毒
    品危害防制條例第20條第1項、第3項之規定，向法院聲請觀
    察、勒戒之處遇措施，即難謂有裁量逾越、濫用或違反比例
    原則之明顯違失。原審認檢察官之聲請，依據現行法律規定
    ，而為適法之裁定，自屬正當。
  ㈢抗告意旨固稱：懇請念及被告坦承犯行、態度良好、犯罪情
    節非屬重大，身為獨子需撫養雙親，家中開銷皆仰靠其收入
    ，又其雙親皆領有重度殘障手冊，並生活無法自理極度依賴
    被告，給予被告緩起訴之機會等語云云，惟按毒品危害防制
    條例規定觀察、勒戒規定，係一種針對受處分人將來之危險
    所為預防、矯正措施之保安處分，目的係為斷絕施用毒品者
    之身癮及心癮，並屬強制規定，除檢察官審酌個案情形，依
    同法第24條第1項為附命完成戒癮治療之緩起訴處分，可排
    除適用外，凡經檢察官聲請，除檢察官有違法或濫用其裁量
    權之情事外，法院僅得依法裁定令入勒戒處所觀察、勒戒，
    以查其是否仍有施用毒品傾向，並據以斷定幫助受處分人徹
    底戒毒之方法，法院尚無自由斟酌以其他方式替代之權。執
    此，原審詳查後，認抗告人確有施用第二級毒品之行為，裁
    定應送勒戒處所觀察、勒戒，於法並無不合。又本件查無檢
    察官聲請有何違背法令、認定事實有誤或其他重大明顯瑕疵
    之處，況檢察官業就被告是否曾觀察勒戒訊問過被告（偵卷
    第79頁），足見檢察官業已具體審酌被告之情況，其聲請應
    屬有據，自無由法院審酌以其他方式替代之餘地，亦無因抗
    告人之個人因素，而由法院逕准其以其他方式替代觀察、勒
    戒執行之餘地，是抗告意旨前揭所請，核非有憑，尚無從據
    此認定原裁定有所違誤。
五、綜上，抗告人既有本件施用第二級毒品之行為，自有予以矯
    治並預防其將來繼續施用之必要性，原審依檢察官聲請，裁
    定將抗告人送勒戒處所觀察、勒戒，經核並無違誤。抗告人
    猶執前詞提起本件抗告，指摘原裁定不當，為無理由，應予
    駁回。　　
據上論斷，應依刑事訴訟法第412條，裁定如主文。
中　　華　　民　　國　　110 　年　　2 　　月　　26　　日
                  刑事第七庭    審判長法　官  孫惠琳
　　　　　 　　　 　　　　　　　　　　法　官  張育彰
                                      法　官  王惟琪
以上正本證明與原本無異。
不得抗告。
                                      書記官  簡偉閔
中　　華　　民　　國　　110 　年　　3 　　月　　3 　　日